【裁判字號】    96,家聲,338
【裁判日期】    970109
【裁判案由】    變更姓氏
【裁判全文】
臺灣高雄地方法院民事裁定             96年度家聲字第338號
聲  請  人  甲○○
上聲請人聲請變更姓氏事件，本院裁定如下：
    主  文
准予變更聲請人甲○○（男，民國○○年○ 月○○日生，身分證統一
編號：Ｚ000000000號）之姓氏為母姓「潘」。
程序費用新臺幣壹仟元由聲請人負擔。
    理  由
一、本件聲請意旨略以：聲請人係民國○○年○ 月○○日出生，前因
    家族決議聲請人之大哥及二哥從父性，聲請人則從母姓，然
    因當時之法律不允許聲請人從母姓，故經由與家母潘玉梅同
    姓之養父母潘真興及潘愛子收養為養子，始得以從母「潘」
    之姓氏，惟聲請人自於3 歲被收養改姓潘時起，從未與養父
    母共同生活，且生父張可權早於75年4 月29日辭世，並因聲
    請人之身分證上迄未登載親生父母之姓名深感遺憾，乃於95
    年7 月11日與養父母合意終止收養關係，聲請人因而回復從
    已故父親之父姓而姓「張」，然因現時法律已放寬改從母姓
    之限制，且生父已過世，而聲請人已從母「潘」之姓氏生活
    40餘年，多年來經商亦均以潘姓人士自稱，若維持冠父姓，
    顯對於聲請人多年來係以冠母姓潘姓姓氏而生活及經商之情
    形，確已產生生活上之不便，甚且會造成商譽之不良影響，
    實有不利聲請人之情事等情，是以聲請人期望能從母「潘」
    之姓氏，並取得生母潘玉梅之同意，爰依民法第1059條第5
    項第2 款之規定，聲請鈞院准予將聲請人之姓氏變更為母姓
    等語（見本院卷第3 、27頁）。
二、按有父母之一方或雙方死亡者，且有事實足認子女之姓氏對
    其有不利之影響時，父母之一方或子女得請求法院宣告變更
    子女之姓氏為父姓或母姓，民法第1059條第5 項第2 款定有
    明文。
三、經查：聲請人上開主張，業據其到庭陳述綦詳（見本院卷第
    27頁），並提出台灣花蓮地方法院95年度親字第28號調解筆
    錄正影本各1 份、生母潘玉梅同意書1 份、生母、養父母及
    聲請人全戶之戶籍謄本、生父除戶戶籍謄本各1 份為證（見
    本院卷第12頁至第19頁、第23頁），復經證人即聲請人之生
    母潘玉梅到庭證稱：「聲請人是我的小孩，如果姓潘的話我
    才會有後嗣。聲請人從3 歲至今都一直姓潘，而且有兩個女
    兒姓潘，若改成姓張，對聲請人生活會造成混亂不適應，而
    且也影響到女兒的姓氏。」等語明確（見本院卷第28頁），
    堪認屬實。本院認為無論聲請人從父姓或從母姓，固均不影
    響所謂「香火之傳承交代」，姓氏僅是舊時代為區分後代子
    孫奉祀先人之簡易區別，且隱含重男輕女之意，亦即應著重
    於祭祀先人之真心誠意而非姓氏，本件聲請人縱為父姓若仍
    奉祀母方先人，就母方先人而言，亦已享祀，然此舊時代習
    俗之影響仍未能完全免除，且以聲請人之父親早已亡故，聲
    請人多年來均以母親之姓氏為生活上之表徵，甚至所生兩名
    女兒潘乃嘉、潘姵如皆姓母姓潘氏等情，聲請人認為如能繼
    續以多年來所習以為常之母姓潘氏姓氏為生活之表徵較為合
    宜，且亦不致連聲請人女兒之姓氏亦發生變動等情，參以聲
    請人既向本院提出改從母姓之聲請，並陳明期望能從母姓等
    語，顯見聲請人情感上應較認同依附於母方之姓氏及親人，
    是以苟維持其冠父姓，確實對其心理有不利之影響，是認有
    變更為母「潘」姓之必要。是本件聲請，為有理由，應予准
    許，爰宣告變更聲請人之姓氏為母姓「潘」。
四、程序費用負擔之裁判依據：本件係無相對人之非訟事件，應
    依非訟事件法第21條第1 項、第24條第1 項，裁定如主文第
    二項所示。
中    華    民    國    97    年    1     月    9     日
                  家事法庭法  官  林建鼎
以上正本係照原本作成。
如對本裁定抗告，須於裁定送達後10日內向本院提出抗告狀，並
繳納抗告費新臺幣1,000 元。
中    華    民    國    97    年    1     月    9     日
                          書記官  洪敏芳


司法院資訊處製作；財團法人民間司法改革基金會備份。
